臺灣彰化地方法院民事判決
110年度訴字第412號
原      告  謝侑恩  
訴訟代理人  胡昇寶律師
被      告  陳筱筠  

                      指定送達地址；臺中市○○區○○路                 ○段000號00樓之0
訴訟代理人  蘇文俊律師
上列當事人間請求所有權移轉登記事件，本院於民國111年4月27
日言詞辯論終結，判決如下：
    主  文
被告應將坐落彰化縣○○市○○段0000地號土地所有權應有部分438/
20000，以及坐落彰化縣○○市○○段0000○號建物所有權應有部分1/
2，均移轉登記予原告。
訴訟費用由被告負擔。
    事實及理由
一、原告聲明求為判決被告應將坐落彰化縣○○市○○段0000地號土
    地應有部分438/10000，移轉應有部分438/20000予原告，以
    及將坐落彰化縣○○市○○段0000○號建物應有部分全部，移轉
    應有部分二分之一予原告。主張略以：
　㈠原告在民國108年6月底7月初，經由仲介介紹訴外人陳信志欲
    出售之坐落彰化縣○○市○○段0000地號土地應有部分438/1000
    0，以及其上彰化縣○○市○○段0000○號建物應有部分全部（以
    下合稱系爭不動產），原告看過之後相當喜歡，且售價合理
    ，遂與配偶陳偉捷討論，陳偉捷之妹即被告知悉此事後表示
    也要出錢投資，因當時原告工作工作未滿半年，無法辦理銀
    行貸款，所以兩造約定共同出資購買系爭不動產，先各出資
    一半，貸款亦各負擔一半，借用被告之名義將系爭不動產全
    部登記於被告名下，日後原告要求被告返還一半之所有權時
    ，被告應隨時返還，整個作業程序都是陳偉捷辦理，108年7
    月11日即由被告之代理人陳偉捷與出賣人陳信志簽訂買賣契
    約，以總價新台幣（下同）370萬元購買系爭不動產，並於1
    08年8月9日登記為被告所有，被告當日以系爭不動產設定最
    高限額抵押權348萬元予彰化第六信用合作社（簡稱彰化六
    信）貸款290萬元。原告於110年3月要求被告移轉系爭不動
    產所有權一半時，被告拒不配合，原告遂以起訴狀繕本送達
    作為終止借名登記契約之意思表示，並依據民法179條，以
    及類推適用541條第2項規定，請求移轉系爭不動產之應有部
    分一半予原告。
　㈡有關購買系爭不動產，原告支出如下:
　⒈貸款部分，自108年9月起每月要向彰化六信繳款14,700元，
    兩造負擔各半為7,350元，所以原告自109年7月17日起，每
    個月給付7,350元至被告彰化第六信用合作社帳號000000000
    帳戶，其中109年7月至110年4月係原告直接臨櫃匯款，110
    年5月係由原告彰化六信000000000號帳戶直接轉帳。
　⒉原告支出之彰化銀行匯款回條30萬元及5萬元，則是共同出資
    部分。
  ⒊原告支出仲介費148,000元、代書費53,628元、銀行對保費用
    3,500元、貸款房屋火險1,700元、房屋修繕及家具家電1,05
    6,993元等語。
二、被告聲明求為判決原告之訴駁回。答辯略以：兩造間並無借
    名登記之法律關係，因被告實際上就本件接觸的對象都是陳
    偉捷，並無與原告討論過借名登記的事，而且支付簽約款的
    支票持有人也是陳偉捷，代理被告去辦理匯款的也都是陳偉
    捷，被告或許跟陳偉捷有法律關係，但與原告沒有任何約定
    ，無論原告是主張委任關係或是其他法律關係，目前既有證
    據都無法證明兩造間有意思合致的事實。原告雖自109年7月
    起至111年2月每月給付7,350元予被告，但交付金錢之原因
    關係眾多，原告亦應證明其原因關係為何。至於原告所稱支
    出仲介費148,000元、房屋修繕及家具家電1,056,993元，此
    為被告所不知，因為都是由陳偉捷處理的。另否認原告所述
    有支出代書費53,628元、銀行對保費用3,500元、貸款房屋
    火險1,700元之事等語。
三、兩造不爭執事項：
  ㈠訴外人陳偉捷為原告謝侑恩之配偶，為被告陳筱筠之哥哥。
　㈡系爭不動產，係由被告之代理人陳偉捷與出賣人陳信志於108
    年7月11日簽訂買賣契約，以總價370萬元購買系爭不動產，
    於108年8月9日登記為被告所有。
　㈢被告於108年8月9日以系爭不動產設定最高限額抵押權348萬
    元予彰化第六信用合作社，貸款290萬元，並自108年9月起
    繳納貸款每月償還本息14,700元。
  ㈣陳筱筠於另案（本院110年訴字第522號）對謝侑恩起訴，起
    訴狀內表示系爭不動產是陳偉捷與陳筱筠兄妹二人共同購買
    ，登記在陳筱筠名下，貸款及相關費用均由其二人共同支出
    （卷147頁）。
  ㈤原告以起訴狀繕本送達，作為終止借名登記契約之意思表示
    送達（有無借名登記契約，則為兩造所爭執），送達生效日
    期為110年5月15日（卷81頁）。
四、兩造爭執事項：　　
  ㈠系爭不動產，是否為原告與被告共同出資購買？
  ㈡兩造間就系爭不動產，有無借名登記之契約關係？
  ㈢原告主張依不當得利、類推適用民法第541條第2項規定，請
    求被告將系爭不動產所有權1/2（即土地應有部分438/20000
    ，以及建物應有部分1/2）移轉登記予原告，有無理由？
五、得心證之理由：
　㈠按所謂借名登記，為當事人約定一方將自己之財產以他方名
    義登記，而仍由自己管理、使用、處分，他方允就該財產為
    出名登記之契約，倘其內容不違反強制禁止規定或公序良俗
    者，應承認其法律效力，於其內部間仍應承認借名人為真正
    所有權人。又按主張有借名委任關係存在事實之原告，須就
    此項利己事實負舉證責任，原告就利己之待證事實，茍能證
    明在經驗法則或論理法則上，足以推認該待證事實存在之間
    接事實，即無不可，非以直接證明該待證事實為必要（最高
    法院103年度台上字第1637號民事判決可參）。
  ㈡經查，兩造共同購買系爭不動產，原告就系爭不動產有1/2權
    利，兩造成立借名登記契約，原告上開權利借名登記於被告
    名下之事實，業據證人陳偉捷到庭證述買系爭不動產的錢是
    兩造各出一半，被告授權我去跟陳信志簽約付簽約款，簽約
    款30萬元是從原告彰化銀行開立合支30萬元支票（108年7月
    11日，票號KB0000000），支票的抬頭是寫我，支票的開立
    的帳戶是原告在彰化銀行的帳戶；108年7月12日原告由彰化
    銀行匯款30萬元至被告郵局帳戶，同日原告再由凱基銀行匯
    款到被告郵局帳戶20萬元，這是為了付買賣系爭不動產的頭
    期款150萬的部分，原告先出80萬元，被告先出70萬，貸款2
    90萬元下來後，被告返還10萬元給原告，所以這樣雙方就是
    各70萬元，我沒有出資，都是原告的存摺支出；109年1月16
    日原告彰化銀行匯款5萬元到被告的彰化六信車路頭分行，
    因為房貸是要從六信的帳戶扣除，當時帳戶內餘額不足，即
    將用完，所以雙方協議各出5萬元來做使用，另原告要負擔
    房貸一半的錢，當時房貸每個月一人7,350元；系爭不動產
    全部登記於被告名下是因為貸款問題，108年7月初仲介潘美
    足介紹原告系爭不動產，因為屋主缺錢急售，原告看完很喜
    歡，當時原告跟被告是同事關係，便告知被告，被告當時聽
    到售價低於市場行情很多，就建議由被告出名辦理貸款，協
    議雙方各出資一半，時間大概是在108年7月看完房子那一兩
    天，因原告當時就業未滿半年，銀行無法辦房貸，兩造跟我
    說好由被告來出名，是當面在系爭不動產所在的房子講好各
    出資一半，後面的交款、裝修由我代理，錢也是各出一半，
    而且是邊住邊賣，被告自己也有到台慶不動產做委任銷售，
    銷售金額為698萬元，原告是請我去找員林市的仲介代為銷
    售；原告在109年1、2月間當面向被告要求移轉系爭不動產
    所有權一半，兩造感情破裂，被告也不願意提供每期水電瓦
    斯單據，所以原告就打電話到台電台水瓦斯詢問，連同房貸
    一併匯款給被告等語明確，且有原告提出之不動產買賣契約
    書、土地登記第一類謄本、建物登記第一類謄本、支票、跨
    行匯款回條、彰化六信存摺、入金副表，以及彰化六信函附
    之對帳單在卷可憑，上開事證綜合以觀，已足以推認兩造成
    立借名登記關係，故原告之主張，應堪採信。被告所辯，即
    與事證不符，未能採取。
  ㈢又按借名登記契約之成立，側重於借名者與出名者間之信任
    關係，在性質上應與委任契約同視，並類推適用民法委任之
    相關規定。又當事人之任何一方，得隨時終止委任契約。受
    任人以自己之名義，為委任人取得之權利，應移轉於委任人
    ，民法第549條第1項、第541條第2項分別定有明文。經查，
    系爭不動產應有部分之半數即土地應有部分438/20000及建
    物應有部分1/2，為原告所有且係借名登記於被告名下，已
    如前述，且經原告以起訴狀繕本之送達，為終止系爭借名登
    記契約關係之意思表示，並於110年5月15日送達被告生效，
    依上開說明，原告類推適用民法第541條第2項規定，請求被
    告應將系爭不動產所有權即土地應有部分438/20000及建物
    應有部分1/2，移轉登記予原告，即屬有據。至於原告另依
    民法第179條請求部分，因其類推適用民法第541條第2項規
    定請求為有理由，業如前述，已無另予論述之必要，併此敘
    明。
　㈣綜上所述，原告終止兩造間借名登記契約，類推適用民法第5
    41條第2項規定，請求被告將系爭不動產所有權即土地應有
    部分438/20000及建物應有部分1/2，移轉登記予原告，為有
    理由，應予准許，應予准許，爰判決如主文所示。
  ㈤本件事證已經明確，兩造其餘主張及舉證，經審酌後認為對
    於判決結果均不生影響，就不再逐一論述。
  ㈥訴訟費用負擔之依據：民事訴訟法第78條。 
中　　華　　民　　國　　111 　年　　5 　　月　　18　　日
                  民事第二庭    法　官　陳弘仁
以上正本係照原本作成。
如對判決上訴，應於判決送達後20日內向本院提出上訴狀。如委
任律師提起上訴者，應一併繳納上訴審裁判費。
中　　華　　民　　國　　111 　年　　5 　　月　　18　　日
                                書記官　許雅涵